臺北高等行政法院判決
　　　　　　　　　　　　　　　　　　 96年度訴字第00523號
　　　　　　　　　　　　　　　.
原　　　告　甲○○
被　　　告　勞工保險局
代　表　人　乙○○（總經理）
訴訟代理人　丙○○兼送達代收.
　　　　　　丁○○
上列當事人間因勞工保險條例事件，原告不服行政院勞工委員會
中華民國95年12月7 日勞訴字第0950042790號訴願決定，提起行
政訴訟。本院判決如下：
    主  文
原告之訴駁回。
訴訟費用由原告負擔。
    事  實
一、事實概要：緣原告以一康有限公司為投保單位，加入勞工保
    險為被保險人。原告以其於民國（下同）83年因尿毒症而長
    期血液透析，86年10月30日接受腎臟移植後停止血液透析，
    94 年3月因移植腎功能衰竭，又開始長期血液透析，於94年
    7 月27日向被告申請殘廢給付。經被告審查，以原告所患符
    合勞工保險殘廢給付標準表第47項第7 等級，原應給付440
    日，惟原告於85年9 月11日由震旦開發科技股份有限公司（
    下稱震旦開發科技公司）退保，至89年7 月14日始再由尹富
    電腦有限公司（下稱尹富電腦公司）申報加保，其於86年10
    月30日接受腎臟移植（符合第48項第9 等級）屬停保期間發
    生之殘廢事故，與勞工保險條例第19條第1 項規定不合，應
    予扣除280 日，乃於94年8 月8 日以保給殘字第0946049854
    0 號函（下稱94年8 月8 日函）核定發給160 日殘廢給付。
    原告不服，向勞工保險監理委員會（下稱勞保監理會）申請
    審議，嗣經被告94年10月21日以保給殘字第09410229810 號
    函（下稱94年10月21日函）重行核定，以原告因移植之腎臟
    喪失功能，於94年3 月2 日住院開始接受血液透析治療，為
    維護其權益，改核按勞工保險殘廢給付標準表第48項第9 等
    級發給280 日，扣除前已領取160 日，補發120 日殘廢給付
    。原告對被告前開重為之核定仍不服，向勞保監理會申請審
    議，經審定：「原核定撤銷，由勞工保險局另為適法之處分
    。」嗣經被告報請行政院勞工委員會（下稱勞委會）釋示，
    並依勞委會95年5 月18日勞保2 字第0000000000號令，於95
    年6 月1 日以保給殘字第09560378500 號函（下稱原處分）
    核定原告所患符合勞工保險殘廢給付標準表第47項第7 等級
    ，原應給付440 日，而原告於85年9 月11日由震旦開發科技
    公司退保，至89年7 月14日始再由尹富電腦公司申報加保，
    其於86年10月30日接受腎臟移植（符合第48項第9 等級）屬
    停保期間發生之殘廢事故，與勞工保險條例第19條第1 項規
    定不合，應予扣除280 日，前已溢領殘廢給付121,800 元應
    退還銷帳。原告不服，向勞保監理會申請審議，經該會以95
    年9 月4 日95保監審字第2164號審定書駁回後，原告復提起
    訴願，亦遭駁回，遂提起本件行政訴訟。
二、兩造聲明：
　(一)原告聲明求為判決：
    1.訴願決定、審議審定及原處分均撤銷。
    2.被告應再作成核付原告280 日殘廢給付計新臺幣（下同）
      284,200元之行政處分。
　(二)被告聲明求為判決：駁回原告之訴。
三、兩造之主張：
甲、原告主張之理由：
一、本件訴願決定稱「．．．基於司法院大法官釋字609 號解釋
    及勞委會95年5 月18日勞保2 字0000000000號令意旨，．．
    ．因加保前之傷病致保險有效期間身體遺存障害（殘廢），
    得依規定請領殘廢給付；惟被保險人加保前之殘廢自不予給
    付」。惟查，司法院釋字第609 號解釋並無論及「惟加保前
    之殘廢自不予給付」，此根本係訴願機關之見解。勞委會95
    年5 月18日勞保2 字0000000000號令所稱「惟加保前之殘廢
    自不予給付」，是以行政命令擅自增加法律所無之理賠條件
    ，違背司法院釋字609 號解釋：「勞工依法參加勞工保險及
    因此所生之公法上權利，應受憲法保障。關於保險效力之開
    始、停止、終止、保險事故之種類及保險給付之履行等，攸
    關勞工或其受益人因保險關係所生之權利義務事項，或對其
    權利之限制，應以法律或法律明確授權之命令予以規範，且
    其立法之目的與手段，亦須符合憲法第23條之規定，始為憲
    法所許。」
二、本件訴願決定書復謂：「惟查覃君於85年9 月11日由震旦開
    發科技股份有限公司退保，至89年7 月14日始再出尹富電腦
    有限公司申請加保，其於86年10月30日接受腎臟移植，屬停
    保期間發生之殘廢事故」，原告實覺詫異，因腎臟移植是治
    療行為，移植治療行為與勞工保險條例第53條所規定「被保
    險人因普通傷害或罹患普通疾病，經治療終止後，如身體遺
    存障害，適合殘廢給付標準表規定之項目，並經保險人自設
    或特約醫院診斷為永久殘廢者，得按其平均月投保薪資，依
    同表規定殘廢等級及給付標準，1 次請領殘廢補助費」，正
    是相反行為。原告接受腎移植的手術，並不是車禍或疾病，
    而是治療，在接受移植之後，身體狀況即為正常，以致於能
    至尹富電腦公司擔任業務。此外原告還要兼任司機，更要背
    負業績壓力，需要應酬、熬夜，長時間工作，這期間原告一
    直於數公司擔任業務，一直到94年3 月2 日接受血液透析治
    療。由上可知，原告於94年3 月2 日接受血液透析治療時，
    方屬勞工保險條例第53條所稱「罹患普通疾病，經治療終止
    後，如身體遺存障害，適合殘廢給付標準表規定之項目」的
    保險事故。
三、勞工保險條例殘廢給付標準表「胸腹部臟器遺存障害者」系
    列第47項障害項目「胸腹部臟器機能遺存顯著障害，終身祇
    能從事輕便工作。」為第7 殘廢等級，給付標準440 日；第
    48項障害項目「喪失脾臟或1 側腎臟者。」為第9 殘廢等級
    ，給付標準280 日。而原告接受血液透析後，符合「胸腹部
    臟器機能遺存顯著障害，終身祇能從事輕便工作者。」此為
    訴願機關所認定。但被告及訴願機關以腎臟移植、喪失1側
    腎臟者，應扣除加保前原已殘廢依殘廢給付標準表所規定之
    給付日數。然而，被告及訴願機關有何法律依據？被告已違
    背司法院釋字609 號解釋意旨。另腎臟移植是多加1 個或以
    上之腎臟於腹腔內，所以接受移植者可能有3 個以上之腎臟
    ，與一般割除腎臟者明顯不同。
四、被告原處分追扣已核發之殘廢給付，有違信賴保護原則。被
    告稱原告沒有因為信賴保護原則而受到財產損失云云，但是
    原告洗腎之後去上班，沒有公司要僱用原告，原告受領被告
    核定的勞保給付，是救急的金錢，被告現在向原告追討，而
    原告須向親朋好友借錢，這不是原告的損失嗎？被告可以先
    不要把錢發給原告，由被告1 次處理好，如今原告已經花費
    之前受領的金錢，這就是原告顯著的信賴行為。原告信賴被
    告的核定，原告要扶養老婆、小孩，且經濟狀況不佳。換言
    之，原告信賴被告的核定，受領勞保給付，用在生活需要，
    所以原告有信賴表現。
乙、被告主張之理由：
一、勞工保險條例第53條附表即勞工保險殘廢給付標準表「胸腹
    部臟器遺存障害者」系列第47項障害項目「胸腹部臟器機能
    遺存顯著障害，終身祇能從事輕便工作。」為第7 殘廢等級
    ，給付標準440 日；第48項障害項目「喪失脾臟或1 側腎臟
    者。」為第9 殘廢等級，給付標準280 日。另依同表「胸腹
    部臟器障害」系列附註2 規定：「胸腹部臟器障害等級之審
    定：胸腹部臟器機能遺存障害，須將症狀綜合衡量，永久喪
    失勞動能力與影響其日常生活活動或社會生活活動之狀況亟
    需他人扶助之情形，比照精神、神經障害等級審定基本原則
    、綜合審定其等級。」參照勞委會92年11月13日勞保2 字第
    0920051265號函示：「關於．．．罹患尿毒症行1 側腎臟移
    植，同意貴局依照本會86年12月19日台86勞保2 字第053640
     號 函示規定發給第9 級殘發給付。」另有關被保險人罹患
    尿毒洗腎治療請領殘廢給付案，勞委會86年12月19日台86勞
    保2 字第053640號函示略以，「(3)同意依勞工保險條例施行
    細則第80條規定新增罹患慢性腎衰竭洗腎治療之患者比照『
    胸腹部臟器機能遺存顯著障害，終身只能從事輕便工作者』
    第7 等級發給給付。(5)1 側腎臟正常，另1 側腎臟喪失功能
    ，但未切除者，因另1 腎臟已失去功能宜比照1 側腎臟切除
    發給給付。」又據勞委會95年5 月18日勞保2 字第09500260
    14號函示規定略以：「二查勞工保險條例第19條第1 項規定
    ：『被保險人或其受益人，於保險效力開始後，停止前發生
    保險事故者，得依本條例規定，請領保險給付。』被保險人
    於加保前或停保期間已因傷病移植或切除1 側腎臟或1 側腎
    臟喪失功能，依勞工保險殘廢給付標準表及本會86年12月19
    日台86勞保2 字第053640號函規定，符合第48項第9 等級殘
    廢項目，且屬加保前事故，依前開第19條規定，不得核發殘
    廢給付。三另查本會95年5 月18日勞保2 字第0000000000號
    令規定: 『被保險人加保前之殘廢，於保險有效期間殘廢程
    度加重者，依殘廢給付標準表應核定之殘廢給付日數，應扣
    除加保前原已局部殘廢依殘廢給付標準表規定之給付日數。
    』故本案被保險人於加保後開始接受血液透析，申請殘廢給
    付者，其加保前原已局部殘廢之殘廢給付日數應予扣除，僅
    核發保險有效期間殘廢程度加重部分之殘廢給付。」
二、本件事實經過：
  (一)原告於94年7 月27日以因尿毒症2 側腎臟無機能需終身定期
    血液透析申請殘廢給付，而原告於85年9 月11日由震旦開發
    科技公司退保，至89年7 月14日始再由尹富電腦公司申報加
    保，據所送三軍總醫院附設民眾診療服務處94年7 月13日出
    具之殘廢診斷書審查，載其於86年10月30日接受腎臟移植後
    停止血液透析，94年3 月因移植腎功能衰竭，又開始長期血
    液透析，殘廢程度符合第47項第7 等級，給付標準440 日，
    惟原告於86年10月30日接受腎臟移植（符合第48項第9 等級
    ，給付標準280 日）因屬停保期間發生之殘廢事故，與勞工
    保險條例第19條第1 項規定不合，應予扣除此不予給付之28
    0 日，發給160 日殘廢給付計162,400 元。原告不服，向勞
    保監理會申請審議，嗣經被告94年10月21日重新審查核定，
    以原告因移植之腎臟喪失功能，於94年3 月2 日住院開始接
    受血液透析治療，為維護其權益，從優改核按同表第48項第
    9 等級發給280 日，扣除前已領取160 日162,400 元，補發
    120 日殘廢給付計121,800 元。
  (二)原告仍不服，再向勞保監理會申請審議，經該會審定：「原
    核定撤銷，由勞工保險局另為適法之處分。」撤銷理由略以
    ，原告於86年10月30日接受腎臟移植後腎功能已正常，其至
    94年3 月2 日始因移植之腎臟喪失功能再開始接受血液透析
    治療，其殘廢程度是否符合殘廢給付標準表第47項第7 等級
    ？不無疑義。前原核定應予撤銷，由被告報請上級主管機關
    釋示後，另為適法之處分。
  (三)經被告報請勞委會釋示，並據該會95年5 月18日勞保2 字第
    0950026014號函釋規定重新審查，原告於85年9 月11日由震
    旦開發科技公司退保，至89年7 月14日始再由尹富電腦公司
    申報加保，據所送三軍總醫院附設民眾診療服務處94年7 月
    13日出具之殘廢診斷書審查，原告於86年10月30日接受腎臟
    移植，當時殘廢程度符合殘廢給付標準表第48項第9 等級，
    給付標準280 日，屬停保期間之殘廢程度，此部分殘廢程度
    應不予給付。又原告於94年3 月2 日住院再度開始接受血液
    透析治療，殘廢程度符合同表第47項第7 等級，給付標準44
    0 日，經扣除不予給付部分280 日，發給160 日普通疾病殘
    廢給付計162,400 元〔按94年3 月2 日診斷殘廢日之當月起
    前6 個月之平均月投保薪資30,450元（日給付額1,015 元）
    〕元，則原告前溢領殘廢給付121,800 元，應退還被告銷帳
    。
三、基於司法院釋字第609 號解釋之意旨，勞委會已於95年5 月
    18日以勞保2 字第0000000000號令解釋略以：「勞工保險條
    例第19條第1 項規定就保險事故發生之原因係於何時存在未
    有明定，故被保險人於實際從事工作並依法參加勞工保險後
    ，因加保前之傷病致保險有效期間身體遺存障害，符合勞工
    保險殘廢給付標準表規定之項目者，得依規定請領殘廢給付
    。至於被保險人加保前之殘廢，自不予給付。被保險人加保
    前之殘廢，於保險有效期間殘廢程度加重者，依殘廢給付標
    準表應核定之殘廢給付日數，應扣除加保前原已殘廢部分依
    殘廢給付標準表規定之給付。」
四、原告以於83年因尿毒症而長期血液透析，86年10月30日接受
    腎臟移植後停止血液透析，94年3 月因移植腎功能衰竭，又
    開始血液透析，於94年7 月27日申請殘廢給付。經被告依前
    揭法令規定審查，以原告所患符合勞工保險殘廢給付標準表
    第47項第7 等級，給付標準440 日。惟原告於85年9 月11日
    由震旦開發科技公司退保，至89年7 月14日始再由尹富電腦
    公司申報加保，原告於86年10月30日接受腎臟移植，其殘廢
    程度已符合第48項第9 等級，給付標準280 日，惟原告接受
    腎臟移植屬停保期間發生之殘廢程度，與勞工保險條例第19
    條第1 項規定不合，被告核定原告所請殘廢給付（第47項第
    7 等級，給付標準440 日）應扣除停保期間之殘廢程度（第
    48項第9 等級，給付標準280 日）發給160 日，並請其退回
    溢領之殘廢給付款121,800 元。原告不服，申請審議，經審
    定駁回，復提起訴願，經本件訴願決定以原告所訴顯係誤解
    法令。從而揆諸前揭規定，本件原處分並無違法或不當，應
    予維持而決定駁回。綜上，本件原告所訴，非有理由。
五、關於原告主張其有信賴保護原則之適用乙節，說明如下：
  (一)按行政法上所稱之信賴保護原則，雖係保護人民正當合理之
    信賴利益，行政機關對於授予利益行政處分之撤銷或廢止，
    固需考慮人民信賴利益之保護，惟並非所有之授益行政處分
    即因而不得撤銷。倘行政機關行使裁量權之結果，認為撤銷
    該授予利益之行政處分所欲維護之公益，顯然大於受益人之
    信賴保護者，行政機關仍非不得依職權為全部或一部之撤銷
    （改制前行政法院83年判字第151 號判例、86年判字第3279
    號及89年判字第1103號判決參照）。
  (二)有關類此案件前有訴外人黃旭世於94年3 月10日以因罹患尿
    毒症接受腹膜透析治療，申請殘廢給付，經被告審查，黃旭
    世殘廢程度應符合殘廢給付標準表第47項第7 等級，給付標
    準440 日，惟查黃旭世自89年6 月28日起始加入勞工保險，
    而其於88年1 月26日即經鑑定右側先天性腎臟發育不全併腎
    功能缺損並領有殘障手冊，當時殘廢程度已符合殘廢給付標
    準表第48項第9 等級，因係屬加保前之殘廢程度，此部分殘
    廢程度應不予給付，被告乃扣除此不予給付第48項第9 等級
    280 日，發給160 日殘廢給付計169,600 元。黃旭世不服，
    向勞保監理會申請審議，經該會審定將原核定撤銷，由被告
    另為適法之處分。經被告依該會撤銷理由重新核定改按殘廢
    給付標準表第48項第9 等級核付，扣除前已領取之160 日16
    9,600 元，補發120 日殘廢給付計127,200 元。
  (三)本件原告亦因如上揭事實經過所載，經被告以有關審核類此
    案件因法規依據仍有疑義，乃報請勞委會釋示，嗣被告據勞
    委會95年5 月18日勞保2 字第0950026014號函釋之規定，重
    新以原處分核定其殘廢程度符合殘廢給付標準表第47項第7
    等級，給付標準440 日，惟須扣除加保前已局部殘廢之第48
    項第9 等級給付標準280 日，發給160 日計162,400 元，溢
    領之120 日殘廢給付計121,800 元應退還被告銷帳。此撤銷
    之處分，因涉及被告對於被保險人申請類此案件之給付原則
    適用問題，所為維護之公益顯然大於原告個人之信賴利益，
    是被告依職權於知有撤銷原因時（95年5 月）起2 年內自行
    撤銷之，並請求原告返還經撤銷所受領之殘廢給付並無違誤
    。又信賴保護之構成，須具備信賴基礎（積極表示於外的國
    家意思）、信賴表現（人民因信賴而為具體之信賴行為）及
    信賴值得保護（即人民之誠實與正當）等要件。且所謂受益
    人「因信賴該處分致遭受財產上之損失」，係指受益人因信
    賴原授益處分之存續而支出各種費用，以致於授益處分經撤
    銷後無法收回已支出之費用而遭受損害之謂，並非指撤銷授
    益處分後所應返還之利益本身。本件原告係自發性向被告申
    請殘廢給付，並無因信賴何被告法定裁量而為具體之信賴表
    現行為，尚難認其得據以主張信賴保護原則。又被告係以原
    處分函請原告繳還溢領之殘廢給付，原告究有何「因信賴該
    殘廢給付授予利益處分所遭受之財產上損失」亦未指明，是
    原告主張其有信賴保護原則之適用，為無理由。
六、按「違法行政處分經撤銷後，溯及既往失其效力。」、「授
    予利益之行政處分，其內容係提供1 次或連續之金錢或可分
    物之給付者，經撤銷、廢止或條件成就而有溯及既往失效之
    情形時，受益人應返還因該處分所受領之給付。」行政程序
    法第118 條前段及第127 條第1 項分別定有明文。本件原告
    於94年7 月27日所申請之殘廢給付，經被告核准共計給付28
    4,200 元，其中除162,400 元部分外，其餘121,800 元部分
    之行政處分既經撤銷，即溯及既往失其效力，而該項授予利
    益之處分既經撤銷，原告即有返還該處分所受領之給付之義
    務，從而被告以本件原處分函請原告返還121,800 元，自屬
    於法有據。原告主張其基於信賴保護原則所領取之殘廢給付
    不應返還等情，為不可採。
    理  由
一、按「被保險人或其受益人於保險效力開始後，停止前發生保
    險事故者，得依本條例規定，請領保險給付。」、「被保險
    人因普通傷害或罹患普通疾病，經治療終止後，如身體遺存
    障害，適合殘廢給付標準表規定之項目，並經保險人自設或
    特約醫院診斷為永久殘廢者，得按其平均月投保薪資，依同
    表規定之殘廢等級及給付標準，1 次請領殘廢補助費，．．
    ．。被保險人領取普通傷病給付期滿，或其所患普通傷病經
    治療1 年以上尚未痊癒，如身體遺存障害，適合殘廢給付標
    準規定之項目，並經保險人自設或特約醫院診斷為永不能復
    原者，得比照前項規定辦理。」勞工保險條例第19條第1 項
    、第53條分別定有明文。次按「依本條例第53條及第54條規
    定，請領殘廢給付者，以全民健康保險特約醫院或診所診斷
    為永久殘廢或永不能復原之當日為本條例第30條所定得請領
    之日。」勞工保險條例施行則第78條第1 項亦定有明文。復
    依勞工保險條例第53條附表即勞工保險殘廢給付標準表「胸
    腹部臟器遺存障害者」系列第47項障害項目「胸腹部臟器機
    能遺存顯著障害，終身祇能從事輕便工作。」為第7 殘廢等
    級，給付標準440 日；第48項障害項目「喪失脾臟或1 側腎
    臟者。」為第9 殘廢等級，給付標準280 日。另依同表「胸
    腹部臟器障害」系列附註2 規定：「胸腹部臟器障害等級之
    審定：胸腹部臟器機能遺存障害，須將症狀綜合衡量，永久
    喪失勞動能力與影響其日常生活活動或社會生活活動之狀況
    亟需他人扶助之情形，比照精神、神經障害等級審定基本原
    則、綜合審定其等級。」次按勞委會95年5 月18日勞保2 字
    第0000000000號令略以「核釋勞工保險條例第53條第1 項所
    稱『身體遺存障害，適合殘廢給付標準表規定之項目』，係
    指被保險人於保險有效期間發生殘廢事故，依司法院釋字第
    609 號解釋意旨，勞工保險條例第19條第1 項規定就保險事
    故發生之原因係於何時存在未有明定，故被保險人於實際從
    事工作並依法參加勞工保險後，因加保前之傷病致保險有效
    期間身體遺存障害，符合勞工保險殘廢給付標準表規定之項
    目者，得依規定請領殘廢給付。至於被保險人加保前之殘廢
    ，自不予給付。被保險人加保前之殘廢，於保險有效期間殘
    廢程度加重者，依殘廢給付標準表應核定之殘廢給付日數，
    應扣除加保前原已殘廢部分依殘廢給付標準表規定之給付日
    數。本解釋自中華民國95年5 月20日生效。本會77年4 月14
    日台77勞保2 字第6530號函、79年3 月10日台79勞保3 字第
    04451 號函、89年7 月4 日台89勞保2 字第27791 號函及92
    年8 月29日勞保2 字第0920048513號函同時停止適用。」再
    據勞委會95年5 月18日勞保2 字第0950026014號函示略以：
    「二查勞工保險條例第19條第1 項規定：『被保險人或其受
    益人，於保險效力開始後，停止前發生保險事故者，得依本
    條例規定，請領保險給付。』被保險人於加保前或停保期間
    已因傷病移植或切除1 側腎臟或1 側腎臟喪失功能，依勞工
    保險殘廢給付標準表及本會86年12月19日台86勞保2 字第
    053640號函規定，符合第48項第9 等級殘廢項目，且屬加保
    前事故，依前開第19條規定，不得核發殘廢給付。三另查本
    會95年5 月18日勞保2 字第0000000000號令規定: 『被保險
    人加保前之殘廢，於保險有效期間殘廢程度加重者，依殘廢
    給付標準表應核定之殘廢給付日數，應扣除加保前原已局部
    殘廢依殘廢給付標準表規定之給付日數。』故本案被保險人
    於加保後開始接受血液透析，申請殘廢給付者，其加保前原
    已局部殘廢之殘廢給付日數應予扣除，僅核發保險有效期間
    殘廢程度加重部分之殘廢給付。」又參照勞委會92年11月13
    日勞保2 字第0920051265號函示略以「關於．．．罹患尿毒
    症行1 側腎臟移植，同意貴局依照本會86年12月19日台86勞
    保2 字第053640號函示規定發給第9 級殘發給付。」另有關
    被保險人罹患尿毒洗腎治療請領殘廢給付案，勞委會86 年
    12月19日台86勞保2 字第053640號函示略以「(3)同意依勞工
    保險條例施行細則第80條規定新增罹患慢性腎衰竭洗腎治療
    之患者比照『胸腹部臟器機能遺存顯著障害，終身只能從事
    輕便工作者』第7 等級發給給付。(5)1 側腎臟正常，另1 側
    腎臟喪失功能，但未切除者，因另1 腎臟已失去功能宜比照
    1 側腎臟切除發給給付。」查上揭函釋，核與勞工保險條例
    相關規定無違，被告予以適用，自無不合，合先敘明。另按
    「行政院勞工委員會77年4 月14日台77勞保2 字第6530 號
    函謂：．．．就勞工於加保前發生傷病導致之死亡，增加該
    死亡給付保險事故之原因須於保險有效期間發生，始得為保
    險給付之條件；同委員會79年3 月10日台79勞保3 字第4451
    號函謂：．．．其中現金給付涵蓋死亡給付，是就請領死亡
    給付增加『於加保前須無罹患各該特定疾病』之條件。上開
    函釋適用於死亡給付部分，就依法加保之勞工因罹患癌症等
    特定病症或其他傷病，於保險有效期間死亡者，以各該傷病
    須在保險有效期間發生為條件，其受益人始得請領死亡給付
    ，乃對於受益人請領死亡保險給付之權利，增加勞工保險條
    例所無之限制，與憲法第23條所定法律保留原則有違，於此
    範圍內，應不再適用。」經司法院釋字第609 號解釋在案。
二、基於司法院釋字第609 號解釋及勞委會95年5 月18日勞保2
    字第0000000000號令之意旨，即被保險人於實際從事工作並
    依法參加勞工保險後，因「加保前之傷病」致保險有效期間
    身體遺存障害（殘廢），得依規定請領殘廢給付；惟被保險
    人加保前之「殘廢」，自不予給付，是故被保險人加保前之
    殘廢，於保險有效期間殘廢程度加重者，應扣除加保前原已
    殘廢部分。原告雖謂勞委會95年5 月18日勞保2 字00000000
    00號令所稱「惟加保前之殘廢自不予給付」，是以行政命令
    擅自增加法律所無之理賠條件，違背司法院釋字609 號解釋
    云云，然依該解釋意旨可知，乃針對勞委會限制受益人請領
    死亡給付，須以加保勞工之傷病須在保險有效期間發生為條
    件，與憲法法律保留原則有違為解釋。至有關勞工保險之被
    保險人得請領殘廢給付，須以該保險事故發生在保險有效期
    間，乃依勞工保險條例第19條第1 項規定至明，即係依法律
    規定為之，故如被保險人加保前或停保期間之殘廢，依上揭
    勞工保險條例規定，自不得請領該部分之保險給付，而上揭
    勞委會令，乃就勞工保險條例相關規定所為之釋示，核與勞
    工保險條例規定意旨無違，並無違背法律保留原則，原告對
    此乃有誤會，合先敘明。
三、本件原告以其係勞工保險被保險人，其於83年因尿毒症而長
    期血液透析，86年10月30日接受腎臟移植後停止血液透析，
    94 年3月因移植腎功能衰竭，又開始血液透析，於94年7 月
    27 日 申請殘廢給付。經被告審查，以原告所患符合勞工保
    險殘廢給付標準表第47項第7 等級，給付標準440 日。惟原
    告於85年9 月11日由震旦開發科技公司退保，至89年7 月14
    日始再由尹富電腦公司申報加保，原告於86年10月30日接受
    腎臟移植，其殘廢程度已符合第48項第9 等級，給付標準
    280 日，則原告接受腎臟移植屬停保期間發生之殘廢程度，
    與勞工保險條例第19條第1 項規定不合，被告以原處分核定
    原告所請殘廢給付（第47項第7 等級，給付標準440 日）應
    扣除停保期間之殘廢程度（第48項第9 等級，給付標準280
    日）發給160 日，並請其退回溢領之殘廢給付款121,800 元
    等情，有殘廢給付受理編審清單、勞工保險殘廢給付申請書
    暨給付收據、勞工保險殘廢診斷書、被告94年8 月8 日函、
    94年10 月21 日函等件附原處分卷可稽，且為兩造所不爭，
    自堪信為真正。惟原告主張其前雖曾有於停保期間移植腎臟
    情事，然此乃屬治療行為，並非殘廢，被告予以扣除該停保
    期間殘廢等級之殘廢給付，乃違反法律規定，且被告原以核
    付原告12 0日之殘廢給付121,800 元，又向原告追回，被告
    就此亦有違反信賴保護原則云云。
四、查本件原告如上所述，前曾於83年因尿毒症而長期血液透析
    ，86年10月30日接受腎臟移植後停止血液透析，94年3 月因
    移植腎功能衰竭，又開始血液透析。又原告於85年9 月11日
    由震旦開發科技公司退保，至89年7 月14日始再由尹富電腦
    公司申報加保等情，為可確認之事實。可見原告於83年間即
    因尿毒症而長期血液透析，且因該1 側腎臟有障害，始須於
    86年10月30日接受腎臟移植，可知其於接受腎臟移植時，該
    1 側腎臟即有喪失情形，而符合勞工保險殘廢給付表「胸腹
    部臟器遺存障害」系列第48項第9 等級之殘廢程度。原告固
    主張該移植腎臟係屬治療行為云云，然此乃肇因原告該腎臟
    已達喪失機能程度，始須為此治療，故於移植腎臟當時，原
    告應已符合上揭障害程度至明。惟因原告接受腎臟移植屬停
    保期間發生之殘廢程度，並非屬於保險期間所發生之保險事
    故，核與勞工保險條例第19條第1 項規定不合，故被告以原
    處分核定原告所請殘廢給付（第47項第7 等級，給付標準44
    0 日）應扣除停保期間之殘廢程度（第48項第9 等級，給付
    標準280 日）發給160 日，並請其退回溢領之殘廢給付款12
    1,800 元，並無不合。
五、至原告主張其業已領取被告給付之殘廢給付款121,800 元，
    且予以花用，有信賴保護原則之適用云云，惟查：
  (一)按行政法上所稱之信賴保護原則，雖係保護人民正當合理之
    信賴利益，行政機關對於授予利益行政處分之撤銷或廢止，
    固需考慮人民信賴利益之保護，惟並非所有之授益行政處分
    即因而不得撤銷。倘行政機關行使裁量權之結果，認為撤銷
    該授予利益之行政處分所欲維護之公益，顯然大於受益人之
    信賴保護者，行政機關仍非不得依職權為全部或一部之撤銷
    。次按「違法行政處分經撤銷後，溯及既往失其效力。」、
    「授予利益之行政處分，其內容係提供1 次或連續之金錢或
    可分物之給付者，經撤銷、廢止或條件成就而有溯及既往失
    效之情形時，受益人應返還因該處分所受領之給付。」行政
    程序法第118 條前段及第127 條第1 項分別定有明文。
  (二)本件原告於94年7 月27日所申請之殘廢給付，經被告核准共
    計給付284,200 元，其中除162,400 元部分外，其餘121,80
    0 元部分，茲依上揭說明可知，其本次所得請求之殘廢給付
    ，應扣除其於停保期間之殘廢等級，故被告撤銷之前於94年
    10月21日核定誤發之殘廢給付121,800 元即無不合，又該部
    分違法之行政處分，因涉及被告對於被保險人申請類此案件
    之給付原則適用問題，所為維護之公益顯然大於原告個人之
    信賴利益，是被告依職權於知有撤銷原因時起2 年內自行撤
    銷之，並請求原告返還經撤銷所受領之殘廢給付並無違誤。
    且該部分授予利益之違法行政處分既經撤銷，即溯及既往失
    其效力，原告即有返還該處分所受領之給付之義務，從而被
    告以本件原處分函請原告返還121,800 元，自屬於法有據。
  (三)又信賴保護之構成，須具備信賴基礎（積極表示於外的國家
    意思）、信賴表現（人民因信賴而為具體之信賴行為）及信
    賴值得保護（即人民之誠實與正當）等要件。且所謂受益人
    「因信賴該處分致遭受財產上之損失」，係指受益人因信賴
    原授益處分之存續而支出各種費用，以致於授益處分經撤銷
    後無法收回已支出之費用而遭受損害之謂，並非指撤銷授益
    處分後所應返還之利益本身。本件原告並無因信賴何被告法
    定裁量而為具體之信賴表現行為，尚難認其得據以主張信賴
    保護原則。原告主張其基於信賴保護原則所領取之殘廢給付
    不應返還等情，顯不足取。
六、綜上所述，原告主張各節，均非可採，被告原處分以原告本
    次申請之殘廢程度符合勞工保險殘廢給付標準表第47項第7
    等級440 日，惟應扣除其停保期間因腎臟接受移植，符合勞
    工保險殘廢給付標準表第48項第9 等級280 日之殘廢給付，
    被告尚應發給原告160 日之普通傷病殘廢給付；又原告之前
    溢領之殘廢給付121,800 元，應退還被告銷帳等情，並無違
    誤，審議審定及訴願決定予以維持，亦無不合，原告徒執前
    詞，訴請如聲明所示，為無理由，應予駁回。
據上論結，本件原告之訴為無理由，爰依行政訴訟法第98條第3
項前段，判決如主文。
中　　華　　民　　國　　96　　年　　6　　 月　　14　　日
                       第四庭審判長法  官　侯東昇
                                   法  官  李玉卿
                                   法  官  陳秀
上為正本係照原本作成。
如不服本判決，應於送達後20日內，向本院提出上訴狀並表明上
訴理由，如於本判決宣示後送達前提起上訴者，應於判決送達後
20日內補提上訴理由書（須按他造人數附繕本）。
中　　華　　民　　國　　96　　年　　6　　 月　　14　　日
 　　  　　　　　　　 　　  　     書記官  楊子鋒
